臺灣臺東地方法院民事簡易判決
109年度東簡字第30號
原      告  台新國際商業銀行股份有限公司

法定代理人  尚瑞強  
訴訟代理人  蔡明媚  


            黃子寧律師
被      告  史文英  
            史文茜  

            史文蒂  
兼  上三人
訴訟代理人  史文薈  
上列當事人間塗銷分割繼承登記事件，本院於民國110年11月4日
言詞辯論終結，判決如下：
    主      文
原告之訴駁回。
訴訟費用由原告負擔。
    事實及理由
壹、程序方面：
    按訴狀送達後，原告不得將原訴變更或追加他訴，但請求之
    基礎事實同一者，不在此限，民事訴訟法第255條第1項第2
    款定有明文。查原告起訴時，請求撤銷訴外人史智民（即張
    蜂仔之配偶、被告等人之父）及被告等人間就如附表1所示
    遺產之分割協議債權行為及所有權移轉登記物權行為，暨塗
    銷所有權移轉登記並回復為被告公同共有。嗣於本院審理時
    ，追加請求撤銷訴外人史智民及被告等人間就如附表編號2
    所示遺產所為遺產分割協議之債權行為，並變更聲明如後，
    核其所為訴之追加，係基於訴外人張蜂仔遺產分割之同一基
    礎事實，至於更正撤銷遺產分割協議之標的，僅係補充或更
    正事實上或法律上之陳述，並未變更訴訟標的，合於上開規
    定，應予准許。
貳、實體部分
一、原告主張：被告史文薈積欠原告新臺幣（下同）123,206元
    本金及利息未清償（下稱系爭債權），被告等人之被繼承人
    張蜂仔遺有如附表1、2所示之遺產（下稱系爭遺產），而被
    繼承人張蜂仔之繼承人即訴外人史智民（被告等人之父）、
    被告等人均未向法院辦理拋棄繼承，依法應由史智民及被告
    等全體繼承人共同繼承系爭遺產，詎因被告史文薈積欠原告
    系爭債權未清償，為脫免債務，竟與訴外人史智民及其他被
    告於民國101年11月6日就系爭遺產達成只由被告史文蒂一人
    單獨取得系爭遺產之分割協議（下稱系爭遺產分割協議），
    系爭遺產分割協議形同被告史文薈將其公同共有之財產權利
    無償贈與予被告史文蒂，而被告史文薈除系爭遺產外，名下
    已別無其他財產可供清償系爭債權，自有害於原告之系爭債
    權。被告史文薈於明知其對原告負有債務之情形下，仍將自
    己對系爭遺產之應繼分以無償之方式贈與予被告史文蒂，使
    自己陷於履行不能及困難之狀態，已害及原告之債權，爰依
    民法第244條第1項、第4項規定，提起本件訴訟等語。並聲
    明：㈠被告史文蒂、史文薈、史文英、史文茜間就如附表1、
    2所示之遺產，於101年11月6日所為遺產分割協議之債權行
    為及被告史文蒂就如附表1所示之不動產於101年11月13日所
    為所有權移轉登記之物權行為，均應予以撤銷。㈡被告史文
    蒂應將前項如附表1所示之不動產，經臺東縣臺東地政事務
    所以101年東地所字第083500號收件，於101年11月15日以分
    割繼承為原因之所有權移轉登記予以塗銷，並回復所有權登
    記為被告全體繼承人公同共有。㈢被告史文蒂應將前項如附
    表2所示之動產，返還予被告全體繼承人公同共有。
二、被告則以：
　㈠母親（即被繼承人張蜂仔）過世時，我們姊妹4人認為母親的
    遺產應該給父親（史智民），因為父親也生病需要醫療費用
    ，但父親希望把房子給史文蒂。房子雖然在母親過世時就移
    轉給史文蒂，但其實還是算給父親，因父母親生前都是由史
    文蒂在照顧，父母親醫療費、生活花費及其等請看護等費用
    都是由張蜂仔的郵局戶頭支應，此部分均由史文蒂處理。我
    （史文薈）及史文英、史文茜婚後就搬離家中，只有史文蒂
    一直都住在家中照顧父母。母親生前生病要付龐大醫藥費，
    還要請外勞，錢都由她的存款支付，母親去臺北就醫時，也
    都是史文蒂在那裡陪伴，她是家中唯一沒結婚的。父親生病
    時有再跟我們說，那棟房子他要留給史文蒂，要我們不要再
    跟史文蒂分。系爭遺產分割協議之訂立協議書人欄位中之「
    史智民」簽名（本院卷一第43頁右手邊）是父親的親筆簽名
    。父親除了生病住院及住長照中心外，生前其他時間都住在
    張蜂仔名下的房子。父親過世後，我、史文英、史文茜都結
    婚了，所以協議房子給史文蒂。又父親雖然公務員退休有退
    休金，但他有很多債務，他的退休金已經拿去支付債務，所
    以他的生活費及醫藥費支出都是用母親遺產中的存款支付。
　②關於欠原告的錢，我有在上班時，每月薪資都有扣三分之一
    ，去年開始身體不好才沒上班。　
　㈡史文蒂：我都跟父母同住，父母生前都是我在照顧，父母親
    身後喪葬事宜亦由我處理。母親上臺北就醫時，我帶父親去
    姊姊（被告史文英）家住，每天坐車去榮總看母親。我不知
    道史文薈欠原告錢，她也沒跟我們說。我在地政事務所辦理
    登記時，有錄音存證說父親要把房子過戶給我。
　㈢並聲明：原告之訴駁回。
三、兩造不爭執事實（詳本院卷三第頁）
  ㈠被告史文薈前積欠原告123,206元及利息未清償，業經本院核
    發94年度促字第7196號支付命令確定。
  ㈡被繼承人張蜂仔於101年10月9日死亡後留有系爭遺產(即原告
    本件聲請撤銷分割繼承登記之遺產)，被告史文薈未向本院
    聲請拋棄繼承，系爭遺產應由被繼承人張蜂仔之全體繼承人
    即被告史文薈、史文蒂、史文英、史文茜（下稱史文蒂等4
    人）及訴外人史智民共同繼承，惟被告史文薈與其他繼承人
    （史智民、史文蒂、史文英、史文茜）合意由被告史文蒂單
    獨繼承系爭遺產而於101年11月6日簽立系爭遺產分割協議，
    被告史文蒂即以分割繼承為原因登記為所有權人。
  ㈢被告史文蒂於101年11月5日以存款繼承為名義，結清並提領
    被繼承人張峰仔所有土地銀行000000000000號帳戶內之存款
    新臺幣100萬元及同銀行000000000000號帳戶內之存款1,169
    元。
  ㈣被繼承人（即被告史文蒂等4人之母）張蜂仔於101年10月9日
    死亡。
  ㈤被繼承人張蜂仔之配偶（即被告史文蒂等4人之父）史智民於
    104年10月30日死亡。
四、得心證之理由
  ㈠按債務人所為之無償行為，有害及債權者，債權人得聲請法
    院撤銷之；債權人依第1項之規定聲請法院撤銷時，得並聲
    請命受益人或轉得人回復原狀，但轉得人於轉得時不知有撤
    銷原因者，不在此限，民法第244條第1項、第4項定有明文
    。所謂無償行為，單獨行為或契約均屬之。前條撤銷權，自
    債權人知有撤銷原因時起，1年間不行使，或自行為時起，
    經過10年而消滅，民法第245條亦有明文。又債權人行使民
    法第244條規定之撤銷權，以債務人之行為有害及債權，為
    其要件之一。此之所謂害及債權，乃指債務人之行為，致積
    極的減少財產，或消極的增加債務，因而使債權不能獲得清
    償之情形（最高法院81年度台上字第207號判決意旨參照）
    。故原告得否訴請撤銷被告間就系爭遺產之系爭分割協議，
    及塗銷分割繼承登記行為，應以被告等人間有無互為對價關
    係之給付，是否害及債權人之債權為斷。再衡諸一般社會常
    情，繼承人於分割遺產時，往往係考量被繼承人生前意願、
    繼承人對被繼承人之貢獻（如有無扶養之事實、生前的照顧
    等）、家族成員間的情感與恩情（如協議由仍在世之父母親
    一方取得全數遺產，作為該仍在世父母親之照護或費用支出
    ）、被繼承人生前已分配予各繼承人之財產（如贈與之歸扣
    ）、是否承擔祭祀義務等諸多因素，而為遺產分割之協議，
    故上開各種因素均屬於分割協議之對價。
  ㈡本件原告主張其對被告史文薈有123,206元本金及其利息之債
    權存在，業據提出本院系爭支付命令暨確定證明書為憑。又
    史文薈之母張蜂仔於101年10月9日死亡，訴外人史智民及被
    告4人均為張蜂仔之繼承人，已於同年11月5日協議由被告史
    文蒂以存款繼承為名義，結清並提領被繼承人張峰仔所有土
    地銀行帳戶內之存款共1,001,169元（即附表2所示遺產），
    並於同年11月6日簽立系爭遺產分割協議書，將如附表1所示
    系爭遺產分配予史文蒂所有，及於同年11月15日辦畢附表1
    所示遺產分割繼承登記等情，亦有卷附土地登記申請資料、
    財政部南區國稅局臺東分局遺產稅核定通知書、繼承系統表
    、戶籍謄本、被告史文蒂錄影存證畫面照片及附表1所示遺
    產所有權狀、土地登記謄本及歷次異動索引、被繼承人張蜂
    仔自101年10月1日至同年11月5日止存款分戶明細表及結清
    銷戶相關傳票資料等在卷可稽（詳本院卷一第39頁至第59頁
    、第63頁、第65頁至第81頁、第157頁至第169頁），再依中
    華電信股份有限公司數據通信分公司所函覆之地政電子謄本
    申請記錄資料所示（詳本院卷一第61頁），原告就系爭土地
    登記第1類謄本及異動索引之最早申請時間為109年1月2日，
    其主張於上開日期始確認知悉被告之遺產分割協議及分割繼
    承登記行為，則其於109年2月10日提起本訴（詳本院卷一第
    5頁起訴狀上本院收狀日期章），並未逾越民法第245條規定
    1年之除斥期間，先予敘明。
　㈢又被告抗辯訴外人史智民及被告史文蒂等4人於訂立系爭遺產
    分割協議時，係考量被告史文薈、史文英、史文茜等人均已
    結婚成家，而被告史文蒂所負照護被繼承人張蜂仔生前日用
    、醫療及看護等義務之履行，及其當時尚負責處理照顧訴外
    人史智民生活、醫療開銷所需，始協議由史文蒂單獨取得系
    爭遺產，故訴外人史智民及被告史文蒂等4人所為之系爭遺
    產分割協議並非無償之行為，而是有償行為等語，業據史文
    薈、史文蒂陳明在卷，並有經各繼承人蓋章簽署之系爭遺產
    分割協議書、存款繼承委託書、存款繼承申請書附卷可佐（
    詳本院卷一第42頁至第43頁、第160頁、第161頁），又參以
    系爭財產分割協議書之訂立協議書人欄簽名為訴外人史智民
    親簽（詳本院卷一第43頁），斯時確實僅被告史文蒂與訴外
    人史智民以被繼承人張蜂仔名下房屋為住所，被告史文薈、
    史文英、史文茜則均另住他處；被繼承人張蜂仔之喪葬費用
    係由被告史文蒂繳納，而訴外人史智民生前醫療費用亦係由
    被告史文蒂存入被繼承人張峰仔所有土地銀行帳戶內之存款
    共1,001,169元之郵局帳戶支應等情，有系爭遺產分割協議
    書、存款繼承委託書、存款繼承申請書、東基醫療財團法人
    台東基督教醫院函復之史智民醫療費用收據、訴外人史智民
    及被告史文蒂之郵局客戶歷史交易清單及萬安生命科技股份
    有限公司函在卷可稽（詳本院卷一第42頁至第43頁、第160
    頁、第161頁、第348頁至第349頁；本院卷二第5頁至第29頁
    、第152頁、第153頁）。況本件並非史文薈1人未繼承系爭
    遺產，而是除史文蒂以外之其餘被告及訴外人史智民均未繼
    承系爭不動產，而除史文薈以外之其餘繼承人亦均非原告之
    債務人，如其等為系爭分割協議，係有意損害原告債權，渠
    等殊無亦一併放棄繼承系爭遺產之理等情，應認被告所辯係
    屬事實，堪予採信。
  ㈣復按民法第244條所規定之撤銷訴權，僅得訴請撤銷債務人之
    行為，倘債務人之行為與他人共同為之，亦僅該債務人之行
    為得單獨而分離者，始得訴請撤銷（最高法院82年度台上字
    第1355號判決意旨參照）。而遺產分割協議，係經全體繼承
    人同意而作成，性質上為多數繼承人之共同行為，非僅單一
    債務人之無償贈與行為，實無從將債務人之行為從中單獨分
    離，應不容債權人依民法第244條規定行使撤銷權。本件遺
    產分割協議係經全體繼承人（訴外人史智民及被告史文蒂等
    4人）同意而作成，性質上為多數繼承人之共同行為，並非
    僅單一債務人之無償贈與行為，自無從將債務人即被告史文
    薈之行為，從中單獨分離，即不容債權人行使撤銷權。故就
    此要件而言，原告即不得訴請撤銷，原告提起本件撤銷訴訟
    ，於法已有不合，為無理由。另參諸民法第244條所定撤銷
    權之立法目的，乃在保全債務人原有之債權清償力，非在使
    債務人增加其清償力，故債權人自應以債務人個人之財產為
    其信賴之基礎，其對債務人之被繼承人之期待，難認有保護
    之必要。被告史文薈至遲於94年9月27日前即積欠原告系爭
    債務，經本院以94年度促字第7196號核發支付命令確定，有
    上開支付命令及確定證明書在卷可憑（詳本院卷一第211頁
    、第212頁），而被繼承人張蜂仔則於101年10月9日始死亡
    ，足認原告與史文薈成立系爭債務時，所評估者為史文薈自
    身資力，並未就將來未必獲致之財產予以衡估，是依前揭說
    明，史文薈就張蜂仔遺產之繼承權利，自不在民法第244條
    擬為保護之債務人清償力範圍內，原告亦不得請求撤銷被告
    間之遺產分割協議及繼承登記行為。
五、綜上所述，本件原告請求被告史文蒂、史文薈、史文英、史
    文茜間就如附表1、2所示之遺產，於101年11月6日所為遺產
    分割協議之債權行為及被告史文蒂就如附表1所示之不動產
    於101年11月13日所為所有權移轉登記之物權行為，均應予
    以撤銷；並請求被告史文蒂應將前項如附表1所示之不動產
    ，經臺東縣臺東地政事務所以101年東地所字第083500號收
    件，於101年11月15日以分割繼承為原因之所有權移轉登記
    予以塗銷，並回復所有權登記為被告全體繼承人公同共有；
    暨請求被告史文蒂應將前項如附表2所示之動產，返還予被
    告全體繼承人公同共有，均為無理由，應予駁回。
六、本件事證已臻明確，兩造其餘攻擊防禦方法及所提證據，經
    審酌後均與判決之結果不生影響，爰不一一論述，併此敘明
    。
七、訴訟費用負擔之依據：民事訴訟法第78條。
中　　華　　民　　國　　110 　年　　11　　月　　30　　日
                  臺東簡易庭　法  官　吳俐臻
以上正本係照原本作成。
如不服本判決，應於判決送達後20日內向本院提出上訴狀，同時
表明上訴理由（應按他造當事人之人數檢附繕本）。　　　　　
中　　華　　民　　國　　110 　年　　11　　月　　30　　日
                              書記官  王品涵
附表1
編號 種類 遺產名稱或所在 權利範圍 1 土地 臺東縣○○市○○段000地號 1/1 2 建物 臺東縣○○市○○段000○號 （門牌號碼：臺東縣○○市○○路0段000巷00弄0號） 全部 
附表2
編號 種類 遺產名稱或所在 權利範圍 1 存款 土地銀行000-000-00000-0號帳戶 金額：新臺幣（下同）1,000,000元 全部 2 同上 土地銀行000-000-00000-0號帳戶 金額：1,169元 全部